臺灣彰化地方法院刑事判決　　　　　　　　96年度訴字第34號
公　訴　人　臺灣彰化地方法院檢察署檢察官
被　　　告　乙　○
　　　　　　　　　　　號
指定辯護人　本院公設辯護人　戊○○
上列被告因公共危險案件，經檢察官提起公訴（95年度偵字第
10900號），本院判決如下：
    主  文
乙○故意以煤氣炸燬現供人使用之住宅，未遂，處有期徒刑伍年
。未扣案之打火機壹個沒收。
　　犯罪事實
一、乙○平日有飲酒習慣，酒後精神狀態雖未達心神喪失或精神
    耗弱之程度，但較為易怒、衝動。其於民國95年間，因涉嫌
    多起竊盜案件官司纏身，且當時經濟狀況不佳，竟萌生自殺
    念頭，明知所居住之彰化縣田尾鄉○○村○○路○ 段455 巷
    26號（起訴書誤載為22號）房屋，係其女兒丁○○出面向甲
    ○○承租，現係供乙○及其配偶許陳素鄉、女兒許慧足、丁
    ○○及外孫許○豪（真實姓名年籍詳卷）等人共同使用之住
    宅，倘在該屋內洩漏煤氣，藉煤氣之暴風、高熱等急速膨脹
    力，將致物品、房屋毀壞或焚燬，甚而延燒至緊鄰住宅之結
    果。竟於95年10月6 日凌晨2 時13分許，為達自殺目的，竟
    將原置放在屋外之20公斤裝瓦斯桶1 桶搬至其位於該住宅 1
    樓之房間門口，且於該瓦斯桶前方堆置易燃之衣物，即開啟
    瓦斯桶開關使瓦斯氣體漏逸，大量瓦斯氣體因而充斥該住宅
    1 樓後，乙○即持其所有之打火機予以點火，而發生爆炸並
    起火燃燒，致1 樓前方車庫鐵捲門受氣爆壓力之急速膨脹力
    造成變形外凸，該1 樓臥室後方窗戶下方兩片鋁框脫落，窗
    戶上方小窗紗網及冷氣窗玻璃均破裂，1 樓房門口處衣物堆
    燒燬，彈簧床墊被火勢燒燬一角，1 樓臥室內上方樓板白色
    油漆面有局部燻黑情形。嗣因乙○之鄰居聽聞乙○拖拉瓦斯
    桶之聲音，且聞到瓦斯逸漏之氣味，即欲通知乙○之配偶，
    適乙○之配偶為爆炸聲巨響驚醒，遂趕忙自行滅火，並由附
    近鄰居報警，由消防人員到場徹底撲滅火勢，前開房屋之重
    要結構始未達到喪失效用之結果而未遂，乙○亦因此受有手
    部、頸肩部及頭部燒傷之傷害。
二、案經彰化縣警察局北斗分局報告臺灣彰化地方法院檢察署檢
    察官偵查起訴。
    理  由
一、訊據被告乙○固坦承曾於前揭時地，將瓦斯桶從屋外搬至屋
    內，嗣後並點燃打火機，致前址爆炸起火等情不諱，惟矢口
    否認涉有前開犯行，辯稱：伊係先打開瓦斯，然後把瓦斯關
    掉，後來才點燃打火機，伊係想用開瓦斯聞一氧化碳自殺，
    但伊沒有聞到瓦斯味；伊沒有想要讓瓦斯爆炸，只是拿打火
    機點燃，事發之前並不知道瓦斯遇到火會爆炸，伊未曾將衣
    服堆在房間門口云云。指定辯護人則為被告辯護：本案被告
    應係欲以漏逸、間隔瓦斯之方法自殺，而不慎釀成火災，而
    非故意以引爆瓦斯放火之方法為之等語。從而，本案主要之
    爭點，即在於被告漏逸瓦斯後，所導致之爆炸事實，究係被
    告故意點火所為，抑或僅係過失所致。經查：
  (一)被告曾於前揭時、地，將原放置在屋外之瓦斯桶搬至屋內後
    ，隨即開啟瓦斯桶開關，嗣後並以伊所有之打火機點燃，致
    前址1 樓前方車庫鐵捲門受氣爆壓力造成變形外凸，該1 樓
    臥室後方窗戶下方兩片鋁框脫落，窗戶上方小窗紗網及冷氣
    窗玻璃均破裂，1 樓房門口處衣物堆燒燬，彈簧床墊被火勢
    燒燬一角，1 樓臥室內上方樓板白色油漆面有局部燻黑等情
    ，業據被告自承在卷，且有彰化縣消防局火災原因調查報告
    書1 份在卷可稽（見警卷第8 頁至第40頁），前情應堪認定
    。
  (二)被告擺放漏逸瓦斯及點燃打火機之地點彰化縣田尾鄉○○村
    ○○路○ 段455 巷26號，於當時係現供被告及伊配偶、女兒
    、外孫居住之住宅，除據被告自承在卷外，亦據證人即被告
    之女丁○○於本院審理時證稱：其等在案發地點已經住8 年
    了，該處係3 樓半透天厝，隔壁都連著房子，而案發當時係
    凌晨2 點多，當時屋子3 樓還有其母親丙○○○、其妹妹許
    慧足及其兒子許○豪等語綦詳（見本院審判筆錄），應足認
    該瓦斯爆炸之地點，係屬現供人使用之住宅無訛。
  (三)被告於95年12月14日偵訊時自承：伊係從房間外面將熱水器
    之瓦斯桶拆開拖進房間裡，先放一點瓦斯在房間，之後用抽
    煙之打火機點火等語（見偵卷第8 頁），且被告於本院審理
    時另自承：逸漏瓦斯後，並未將門窗關閉等語（見本院審判
    筆錄），而本案現場1 樓後方臥室燃燒情形，以臥室內靠門
    口之衣物堆燃燒較嚴重外，床墊角落有小面積燒燬，周圍物
    品微受火流波及，研判火流係由衣物堆起火燃燒後再擴大延
    燒，故以上所述，以1 樓後方臥室靠門口之衣物堆為起火處
    ，亦有彰化縣消防局95年10月29日火災原因調查報告書之起
    火處研判欄說明可稽（見警卷第9 頁），另參以證人即被告
    之配偶許陳素鄉證稱：被告平時當會將衣服放在房間內，不
    會丟在門口等語（見本院審判筆錄），應足認被告於前揭時
    、地，係以逸漏瓦斯並將易燃衣物堆放在瓦斯桶附近，而故
    意點燃打火機之方式，欲引火自焚。至被告及指定辯護人雖
    均為被告辯稱：當天僅係欲以逸漏瓦斯聞一氧化碳自殺，後
    因欲抽煙才會點火，當日未曾將衣物堆在門口云云，被告復
    辯稱不知情瓦斯遇到火會爆炸云云，而證人許陳素鄉亦證稱
    ：被告有抽煙之習慣，且煙癮很重，現場所留之綠色打火機
    是被告平日吸煙所用等語（見本院審判筆錄）。惟查，被告
    搬移瓦斯桶至臥室門口並開啟開關後，瓦斯當瀰漫室內，被
    告不可能無所嗅聞；且若被告果係決意以吸聞一氧化碳自殺
    ，當會密閉門窗，焉有可能將門窗開啟；況被告於點燃打火
    機前，復將平日不會置放在門口之衣物，堆置在門口瓦斯桶
    前，此有彰化縣消防局現場照相資料2 紙在卷可稽（見警卷
    第38頁）；又於本院審理時，經檢察官當庭詢問被告：「（
    問：就算你點燃打火機會造成房子燒燬，你是否也不在乎？
    ）我沒有想那麼多，我想說死了就好了。」等語（見本院審
    判筆錄），應足認被告當日雖係持其平日吸煙所用之打火機
    點燃，然伊之點火應係故意放火行為，且係於明知逸漏瓦斯
    並點火後，將因瓦斯之急速膨脹力，致建築物及內之物品毀
    壞、焚燬，仍執意為之。被告辯稱當日點火僅係欲抽煙，非
    故意放火，亦未堆置衣物云云，顯係事後卸責之詞，不僅與
    事理有違，亦與上開相關事證有違，應係避重就輕之詞，不
    足採信。
  (四)被告以煤氣點燃爆炸之現場即彰化縣田尾鄉○○村○○路 ○
    段455 巷26號，現場2 樓前方窗戶布簾跨出窗外，紗窗脫框
    已脫離飛至對面地上，現場1 樓前方車庫鐵捲門凸出變形，
    鐵捲門外側無受燒燻黑跡象；內部紙箱、腳踏車及機車，皆
    無燒燬情形；現場1 樓車庫內地板上有數處受燒布料碎塊，
    靠近後方臥室走道上，有木門板破裂碎塊散落地面；臥室後
    方窗戶下方兩片鋁框已脫落，窗戶上方小窗紗網及冷氣窗玻
    璃均已破裂；現場臥室內僅位於房門口處有衣物堆燒燬，彈
    簧床墊被火勢燒燬一角，周邊物品受火流波及燒燬較為輕微
    ，床邊置物櫃抽屜外翻往床鋪傾倒，床墊有受火勢波及燻黑
    情形，臥室內上方樓板白色油漆面有局部燻黑情形，燈具未
    受火勢燒燬，一組電源線塑膠外層被護亦被火勢燒熔，臥室
    內床尾處一具電扇外殼受火流波及，房屋結構無倒塌情形，
    此有彰化縣消防局95年10月29日火災原因調查報告書之燃燒
    後之狀況及搶救時狀況欄及火災後現場照片27紙在卷可稽（
    見警卷第14頁至第15頁、第19頁、第26頁至第39頁），按刑
    法第173 條第3 項、第1 項之放火燒燬現供人使用住宅未遂
    罪；換言之，刑法第173 條第1 項之放火既遂罪，須房屋構
    成之重要部分已燒燬，如僅房屋內之家具、物件燒燬，房屋
    本身尚未達喪失其效用之程度，即不能依該條項論罪（最高
    法院73年臺上字第2238號判決參照）。故依上揭所述，彰化
    縣田尾鄉○○村○○路○ 段455 巷26號房屋現場燒燬之狀況
    ，既僅有紗窗脫框、鐵捲門凸出變形、木門破碎、臥室內上
    方樓板油漆燻黑、紗網及冷氣窗玻璃破裂、衣物、彈簧床墊
    燒燬等情形，並未造成該房屋構成之重要部分如屋頂、樑柱
    、牆垣燒燬，應未達使房屋本身喪失效用之程度，是被告前
    開故意以煤氣放火行為，應僅成立故意以煤氣炸燬現供人使
    用之住宅未遂罪。
  (五)綜上所述，本案事證已臻明確，且被告平日雖有飲酒習慣，
    惟證人丁○○證稱：其父親平日若飲酒，脾氣就會很差，但
    只是情緒不穩，並沒有精神疾病等語（見本院審判筆錄），
    且觀之被告於放火當時，尚能知悉應擺放助燃之衣物於瓦斯
    桶前，應能推斷被告於本案放火行為時，其辨識其行為違法
    及依其辨識而為行為之能力均與常人相當，尚未達顯著減低
    或全然欠缺之程度。被告上開犯行已堪認定，應予依法論科
    。
三、按刑法第176 條之準放火罪，以其燒燬之原因係由於爆炸所
    致，亦即藉其爆風、高熱等急速膨脹力，致其物毀壞或焚燬
    之義，如單純以火藥或煤氣等為放火之方法，並非利用其膨
    脹力使之炸燬者，應逕依放火罪論處，不成立該罪，最高法
    院84年臺上字第1134號判例意旨參照；又按刑法第173 條第
    1 項所稱之燒燬，係指燃燒毀損之義，亦即標的物已因燃燒
    結果喪失其效用而言，如燃燒行為尚未造成該住宅房屋構成
    之重要部分燒燬，應未達使住宅房屋本身喪失效用之程度，
    僅能論以未遂；且刑法上之放火罪，其直接被害法益為一般
    社會之公共安全，雖私人之財產法益亦同時受其侵害，但本
    罪所保護之客體係社會公安之法益，故其以一個放火行為燒
    燬上述住宅及財物，仍祇論以刑法第173 條一罪，而不以其
    所焚之建物數或財物所有人數，分別定其罪名及罪數，是被
    告以煤氣引爆現供其個人及配偶、女兒、外孫所居住之前開
    住宅，並因煤氣之膨脹力致紗窗脫框、鐵捲門凸出變形、木
    門破碎、臥室內上方樓板油漆燻黑、紗網及冷氣窗玻璃破裂
    、衣物、彈簧床墊燒燬，但尚未達燒燬該房屋構成重要部分
    ，核被告所為，係犯刑法第176 條準用同法第173 條第3 項
    、第1 項之準放火炸燬現供人使用之住宅未遂罪。公訴意旨
    認被告係犯刑法第173 條第3 項、第1 項之放火燒燬現供人
    使用住宅未遂罪，惟被告之放火行為，係以逸漏煤氣引火點
    燃之方式為之，自應論以故意以煤氣炸燬現供人使用住宅未
    遂罪，然起訴事實相同，爰依法變更起訴法條。且本件被告
    前揭放火行為後，雖造成鐵捲門、紗窗、木門、樓板油漆燻
    黑、紗網、冷氣窗玻璃、衣物及彈簧床等物品之損壞，仍應
    僅成立一刑法第176 條準用同法第173 條第3 項、第1 項之
    罪。被告雖已著手放火行為之實施，惟未達使前開房屋本身
    喪失效用之程度，其犯罪尚屬未遂，應依刑法第25 條 第2
    項規定，按既遂犯之刑度減輕其刑。爰審酌被告僅因情緒低
    落失控即起自殺之意，進而外洩瓦斯並點火引爆，不僅無視
    同住之配偶、女兒及外孫生命安危，及原屋主之財產利益，
    更嚴重破壞社會秩序及安全，況水火無情，煤氣瓦斯爆炸威
    力更屬驚人，被告前揭放火行為，嚴重破壞社會秩序及安全
    ，倘引燃大火或發生嚴重爆炸，將波及四鄰，影響公共安全
    甚鉅，惟本案幸因即時撲滅致未造成財產鉅額損害，且除被
    告自身因氣爆火災受傷外，尚無其他人因此受傷等一切情狀
    ，核情量處如主文所示之刑。被告縱火所用之打火機1 個，
    係被告所有，供犯本案放火罪所用之物，業據被告自承在卷
    ，雖未經扣案，然於爆炸後警消前往現場查證時，該打火機
    仍形體完整留存於現場，此有現場照片1 紙在卷可稽（見警
    卷第38頁下方照片），且亦乏證據足資證明該打火機業已滅
    失，本院自應依刑法第38條第1項第2款規定，宣告沒收。
據上論斷，應依刑事訴訟法第299 條第1 項前段、第300 條，刑
法第176 條、第173 條第3 項、第1 項、第25條第2 項、第38條
第1項第2款，判決如主文。
本案經檢察官吳宗達到庭執行職務。
中　　華　　民　　國　　96　　年　　3 　　月　　15　　日
                刑事第五庭　審判長法　官  許旭聖
                　　　　　　　　　法　官  吳俊螢
                                  法　官  簡婉倫
以上正本證明與原本無異。
如不服本判決應於收受本判決送達後10日內向本院提出上訴書狀
，其未敘述上訴理由者，並得於提起上訴後10日內向本院補提理
由書狀（均須按他造當事人之人數附繕本）
中　　華　　民　　國　　96　　年　　3 　　月　　15　　日
                                  書記官
附錄本案論罪科刑法條全文
中華民國刑法第176條：
故意或因過失，以火藥、蒸氣、電氣、煤氣或其他爆裂物，炸燬
前三條之物者，準用各該條放火、失火之規定。
中華民國刑法第173條：
放火燒燬現供人使用之住宅或現有人所在之建築物、礦坑、火車
、電車或其他供水、陸、空公眾運輸之舟、車、航空機者，處無
期徒刑或7 年以上有期徒刑。
失火燒燬前項之物者，處 1 年以下有期徒刑、拘役或 500 元以
下罰金。
第 1 項之未遂犯罰之。
預備犯第 1 項之罪者，處 1 年以下有期徒刑、拘役或 300 元以
下罰金。
